臺灣嘉義地方法院民事判決
111年度訴字第59號
原      告  黃燦然  
訴訟代理人  蕭惠娟  


原      告  黃燦煌  


            黃燦顯  


被      告  財政部國有財產署南區分署

法定代理人  黃莉莉  
訴訟代理人  吳碧娟律師
上列當事人間請求撤銷得標公告等事件，本院於民國111年3月24
日言詞辯論終結，判決如下：     
    主  文
原告之訴及假執行之聲請均駁回。
訴訟費用由原告負擔。
    事實及理由
壹、程序方面
    按不變更訴訟標的，而補充或更正事實上或法律上之陳述者
    ，非為訴之變更或追加，民事訴訟法第256條定有明文。查
    原告原以財政部國有財產署南區分署嘉義辦事處為被告，然
    該辦事處僅係財政部國有財產署南區分署之內部單位，原告
    於民國111年2月22日當庭以言詞方式更正被告為財政部國有
    財產署南區分署（見本院卷第119頁），揆諸前揭規定，並
    無不合，應予准許。
貳、實體方面
一、原告主張：
  ㈠坐落嘉義縣○○鄉○○○○段0000地號土地（下稱系爭土地）原係
    原告之被繼承人即訴外人黃建祥所有，黃建祥於91年3月16
    日過世，生前登記之戶籍地址為嘉義縣○○鄉○○村0鄰○○○00號
    。原告黃燦顯自95年起每年皆依法繳納系爭土地之地價稅，
    稅單上之繳納義務人亦記載原告黃燦顯，地址為新北市○○區
    ○○里○○街00巷0號。系爭土地因逾期未辦理繼承登記，自94
    年8月1日起由嘉義縣政府列冊管理，嗣列冊管理期滿，嘉義
    縣政府以109年11月13日府地籍字第1090251728號函移請被
    告辦理標售。被告將系爭土地列入110年度第12批逾期未辦
    繼承登記土地或建築改良物標售公告（下稱系爭標售公告）
    ，然依逾期未辦繼承登記土地及建築改良物標售作業要點第
    21點規定「第5點之標售公告及第19點之徵詢異議公告，執
    行機關除刊登報紙及揭示於機關門首外，並應檢送下列單位
    代為張貼：㈠土地或建物所在地登記機關。㈡土地或建物所在
    地鄉（鎮、市、區）公所及村（里）辦公處。㈢土地或建物
    登記謄本所載被繼承人住所地鄉（鎮、市、區）公所。但無
    從查明或住所地為國外者，不在此限。建物登記謄本載有門
    牌資料者，執行機關應一併提供門牌資料及標售公告，送請
    建物所在地之村（里）辦公處，協助張貼標售公告於門牌處
    所。」，被告卻僅將系爭標售公告資料張貼在嘉義縣水上地
    政事務所（下稱水上地政）、嘉義縣水上鄉公所及義興村辦
    公室，卻未張貼在原告黃燦顯住所地址所在之新店區公所，
    亦未張貼在黃建祥生前戶籍地址，顯見系爭標售公告之程序
    不臻完備，致使原告權利嚴重受損。此外，原告黃燦顯於10
    0年9月23日在住所地址收受水上地政寄發之嘉義縣政府地籍
    圖重測土地標示變更結果通知書，可見水上地政已知悉黃建
    祥之住址有所變更，卻未於109年11月13日將變更資料一併
    移交被告。且依原告提出之地價稅繳款書所示，可見嘉義縣
    政府財政稅務局亦已知悉地價稅繳款書送達地址有所變更，
    在在顯見水上地政就系爭土地之移交程序及標售過程有嚴重
    瑕疵。況被告對水上地政之通知書辯以不知道、未接獲云云
    ，就表示程序未完備，故原告得請求系爭標售公告無效，得
    撤銷本件得標公告，爰依法請求如訴之聲明所示。
  ㈡並聲明：
　  ⒈被告應撤銷得標公告及公告標售無效。
　  ⒉訴訟費用由原告負擔。
　  ⒊願供擔保，請准宣告假執行。　
二、被告答辯略以：
  ㈠系爭土地係嘉義縣政府於109年間依土地法第73條之1規定移
    送被告辦理標售，依系爭土地登記謄本之記載，被繼承人為
    黃建祥，戶籍地址為嘉義縣○○鄉○○村0鄰○○○00號，且無建物
    建號註記或建物移交之情形。被告將系爭土地列入系爭標售
    公告，並已於110年7月2日至4日將系爭標售公告刊登台灣新
    生報全國版及被告之嘉義辦事處公佈欄公告週知，另再委託
    台灣金融資產服務股份有限公司南部分公司（下稱金服公司
    ）辦理標售作業，金服公司以110年7月1日110國繼南寅字第
    12號函函請系爭土地之列管機關嘉義縣政府、登記機關水上
    地政、轄區嘉義縣水上鄉公所及義興村辦公室代為張貼標售
    公告，已符合系爭規定，故本件標售土地公告程序已臻完備
    ，原告並非系爭土地所載之被繼承人，所為請求係無理由。
    另原告提出水上地政寄發之嘉義縣政府地籍圖重測土地標示
    變更結果通知書並未寄給被告，被告亦不知為何水上地政將
    該通知書寄至原告黃燦顯之住所地址。
  ㈡並聲明：
　  ⒈原告之訴及其假執行之聲請均駁回。
　  ⒉訴訟費用由原告負擔。
　  ⒊如受不利之判決，願提供擔保請准宣告免為假執行。
三、本院之判斷：
　㈠按當事人主張有利於己之事實者，就其事實有舉證之責任。
    民事訴訟法第277條前段定有明文。又土地法第73之1條規定
    「土地或建築改良物，自繼承開始之日起逾1年未辦理繼承
    登記者，經該管直轄市或縣市地政機關查明後，應即公告繼
    承人於3個月內聲請登記；逾期仍未聲請者，得由地政機關
    予以列冊管理。但有不可歸責於聲請人之事由，其期間應予
    扣除。前項列冊管理期間為15年，逾期仍未聲請登記者，由
    地政機關將該土地或建築改良物清冊移請國有財產局公開標
    售。繼承人占有或第三人占有無合法使用權者，於標售後喪
    失其占有之權利；土地或建築改良物租賃期間超過5年者，
    於標售後以5年為限。依第2項規定標售土地或建築改良物前
    應公告30日，繼承人、合法使用人或其他共有人就其使用範
    圍依序有優先購買權。但優先購買權人未於決標後10日內表
    示優先購買者，其優先購買權視為放棄。標售所得之價款應
    於國庫設立專戶儲存，繼承人得依其法定應繼分領取。逾10
    年無繼承人申請提領該價款者，歸屬國庫。第2項標售之土
    地或建築改良物無人應買或應買人所出最高價未達標售之最
    低價額者，由國有財產局定期再標售，於再行標售時，國有
    財產局應酌減拍賣最低價額，酌減數額不得逾百分之20。經
    5次標售而未標出者，登記為國有並準用第2項後段喪失占有
    權及租賃期限之規定。自登記完畢之日起10年內，原權利人
    得檢附證明文件按其法定應繼分，向國有財產局申請就第4
    項專戶提撥發給價金；經審查無誤，公告90日期滿無人異議
    時，按該土地或建築改良物第5次標售底價分算發給之。」
    、逾期未辦繼承登記土地及建築改良物標售作業要點第21點
    規定「第5點之標售公告及第19點之徵詢異議公告，執行機
    關除刊登報紙及揭示於機關門首外，並應檢送下列單位代為
    張貼：㈠土地或建物所在地登記機關。㈡土地或建物所在地鄉
    （鎮、市、區）公所及村（里）辦公處。㈢土地或建物登記
    謄本所載被繼承人住所地鄉（鎮、市、區）公所。但無從查
    明或住所地為國外者，不在此限。建物登記謄本載有門牌資
    料者，執行機關應一併提供門牌資料及標售公告，送請建物
    所在地之村（里）辦公處，協助張貼標售公告於門牌處所。
    」。
  ㈡系爭土地原係原告之被繼承人即訴外人黃建祥所有，黃建祥
    於91年3月16日過世，系爭土地登記謄本記載黃建祥之住址
    為嘉義縣○○鄉○○村0鄰○○○00號。系爭土地因逾期未辦理繼承
    登記，自94年8月1日起由嘉義縣政府列冊管理，嗣列冊管理
    期滿，嘉義縣政府以109年11月13日府地籍字第1090251728
    號函移請被告辦理標售。被告乃委託金服公司辦理標售作業
    ，金服公司以110年7月1日110國繼南寅字第12號函函請系爭
    土地之列管機關嘉義縣政府、登記機關水上地政、轄區嘉義
    縣水上鄉公所及義興村辦公室代為張貼標售公告。嗣於110
    年8月3日由第3人吳信賢以新台幣（下同）831,100元得標之
    事實，有金服公司標售不動產資訊、系爭土地登記謄本、異
    動索引、金服公司函及所附公告為證（見本院卷第43至45頁
    、第73至79頁、第90至100頁），且為兩造所不爭執，堪信
    為真實。
　㈢原告主張：系爭標售公告未張貼在原告黃燦顯住所地址所在
    之新店區公所，亦未張貼在黃建祥生前戶籍地址，顯見系爭
    標售公告之程序不臻完備，致使原告權利嚴重受損云云。惟
    查：
　　⒈原告主張：原告黃燦顯於100年9月23日在住所地址收受水
      上地政寄發之嘉義縣政府地籍圖重測土地標示變更結果通
      知書，其上記載受文者黃建祥，地址新北市○○區○○里○○街
      00巷0號，可見水上地政已知悉黃建祥之住址有所變更；
      且依原告提出之地價稅繳款書所示，納稅義務人黃建祥繼
      承人黃燦顯，投遞地址新北市○○區○○里○○街00巷0號，可
      見嘉義縣政府財政稅務局亦已知悉地價稅繳款書送達地址
      有所變更，然系爭標售公告未張貼在原告黃燦顯住所地址
      所在之新店區公所，系爭標售公告之程序不臻完備云云。
      惟查，依原告提出之嘉義縣政府地籍圖重測土地標示變更
      結果通知書，其上記載受文者黃建祥，地址新北市○○區○○
      里○○街00巷0號；又依地價稅繳款書所示，納稅義務人黃
      建祥繼承人黃燦顯，投遞地址新北市○○區○○里○○街00巷0
      號等情，固有地價稅繳款書、嘉義縣政府地籍圖重測土地
      標示變更結果通知書附卷可稽（見本院卷第15至21頁、第
      123至125頁），然此充其量僅能證明水上地政、嘉義縣政
      府財政稅務局以新北市○○區○○里○○街00巷0號送達地籍圖
      重測土地標示變更結果通知書、地價稅繳款書給黃建祥或
      黃建祥之繼承人黃燦顯而已，究不能證明系爭土地登記謄
      本已記載被繼承人黃建祥住所地為新北市○○區○○里○○街00
      巷0號。而系爭土地於系爭標售公告時，系爭土地登記謄
      本仍記載被繼承人黃建祥住所地為嘉義縣○○鄉○○村0鄰○○○
      00號，有系爭土地登記謄本附卷可稽（見本院卷第90頁）
      ，並未變更為新北市○○區○○里○○街00巷0號，則依逾期未
      辦繼承登記土地及建築改良物標售作業要點第21點規定，
      系爭標售公告應張貼於系爭土地登記謄本所載被繼承人黃
      建祥住所地之水上鄉公所即可，無須將系爭標售公告張貼
      於原告黃燦顯住所地之新店區公所之必要，是原告上開主
      張，並無可採。
　　⒉原告主張：系爭標售公告未張貼在黃建祥生前戶籍地址，
      系爭標售公告之程序不臻完備云云。惟查，系爭土地上並
      無建物，為原告所承認（見本院卷第120頁），且系爭標
      售公告僅標售黃建祥之系爭土地，並無標售建物，依逾期
      未辦繼承登記土地及建築改良物標售作業要點第21點規定
      ，無須將系爭標售公告張貼於黃建祥生前戶籍地址嘉義縣
      ○○鄉○○村0鄰○○○00號之必要，是原告上開主張，亦無可採
      。
四、綜上所述，被告委託金服公司標售系爭土地，係依照逾期未
    辦繼承登記土地及建築改良物標售作業要點第21點相關規定
    為之，並無原告主張之標售公告之程序不完備，致使原告權
    利受損之情形。從而，原告請求被告應撤銷得標公告及公告
    標售無效，為無理由，應予駁回。又原告之訴既經駁回，其
    假執行之聲請，亦無依據，應併予駁回。
五、訴訟費用負擔之依據：民事訴訟法第78條、第85條第1項前
    段。　　　　　
中　　華　　民　　國　　111 　年　　4 　　月　　 7　　日
                          民一庭法　官　黃茂宏   
以上正本係照原本作成。
如對本判決上訴須於判決送達後20日內向本院提出上訴狀。 
如委任律師提起上訴者，應一併繳納上訴審裁判費。 
中　　華　　民　　國　　111 　年　　4 　　月　　 7　　日
                                書記官　官佳慧